ACORDAO-COMPLETO-2548096

ACÓRDÃO 990/2023 ATA 19/2023 - PLENÁRIO

VISTOS, relatados e discutidos estes autos de tomada de contas especial instaurada pela Empresa Brasileira de Correios e Telégrafos, em razão de desfalque de numerário verificado nas agências de Cucuí/AM e de São Gabriel da Cachoeira/AM.
ACORDAM os ministros do Tribunal de Contas da União, reunidos em sessão do Plenário, ante as razões expostas pelo relator, em:
9.1. considerar revel, para todos os efeitos, o Sr. Romualdo dos Santos Matos Filho, nos termos do art. 12, § 3º, da Lei 8.443/1992, dando-se prosseguimento ao processo;
9.2. julgar irregulares as contas do Sr. Romualdo dos Santos Matos Filho, com fundamento no art. 16, III, 'd', da Lei 8.443/1992, condenando-o ao pagamento das quantias a seguir especificadas, atualizadas monetariamente e acrescidas de juros de mora, calculados a partir da data especificada até a data do efetivo recolhimento, fixando o prazo de 15 (quinze) dias, a contar da notificação, para que comprove, perante o Tribunal (art. 214, III, 'a', do RI/TCU) , o recolhimento da dívida aos cofres da Empresa Brasileira de Correios e Telégrafos (ECT) , na forma da legislação em vigor:
	Data de ocorrência
	Valor histórico (R$) 
	Tipo da parcela

	22/11/2012
	93.214,10
	Débito

	30/4/2013
	341,12
	Crédito

	31/7/2013
	318,60
	Crédito

	30/9/2013
	323,74
	Crédito

	31/10/2013
	326,00
	Crédito

	29/11/2013
	328,32
	Crédito

	31/12/2013
	331,18
	Crédito

	31/1/2014
	333,63
	Crédito

	28/2/2014
	336,26
	Crédito

	31/3/2014
	338,73
	Crédito

	30/5/2014
	343,71
	Crédito

	30/6/2014
	346,43
	Crédito

	31/7/2014
	349,01
	Crédito

	30/9/2014
	354,79
	Crédito

	31/10/2014
	357,68
	Crédito

	28/11/2014
	360,71
	Crédito

	31/12/2014
	363,41
	Crédito

	30/1/2015
	366,50
	Crédito

	27/2/2015
	368,34
	Crédito

	31/3/2015
	356,07
	Crédito

	30/4/2015
	361,37
	Crédito

	29/5/2015
	363,94
	Crédito

	30/6/2015
	366,64
	Crédito

	31/7/2015
	369,54
	Crédito

	31/8/2015
	371,83
	Crédito

	30/9/2015
	372,65
	Crédito

	30/10/2015
	374,67
	Crédito

	30/11/2015
	377,75
	Crédito

	31/12/2015
	381,57
	Crédito

	29/1/2016
	385,24
	Crédito

	29/2/2016
	390,14
	Crédito

	31/3/2016
	393,66
	Crédito

	29/4/2016
	395,35
	Crédito

	31/5/2016
	397,77
	Crédito

	30/6/2016
	400,88
	Crédito

	29/7/2016
	402,28
	Crédito

	31/8/2016
	404,38
	Crédito

	30/9/2016
	816,70
	Crédito

	30/10/2016
	404,95
	Crédito

	30/11/2016
	406,01
	Crédito

	30/12/2016
	406,74
	Crédito

	31/1/2017
	407,96
	Crédito

	27/2/2017
	409,51
	Crédito

	31/3/2017
	410,87
	Crédito

	29/4/2017
	411,90
	Crédito

	31/5/2017
	412,47
	Crédito

	30/6/2017
	413,76
	Crédito

	31/7/2017
	305,00
	Crédito

	31/8/2017
	414,21
	Crédito

	29/9/2017
	415,00
	Crédito

	31/10/2017
	415,00
	Crédito

	30/11/2017
	722,42
	Crédito

	29/12/2017
	418,59
	Crédito

	31/1/2018
	305,00
	Crédito

	28/2/2018
	538,45
	Crédito

	29/3/2018
	305,00
	Crédito

	30/4/2018
	305,00
	Crédito

	30/5/2018
	305,00
	Crédito

	29/6/2018
	305,00
	Crédito

	31/7/2018
	305,00
	Crédito

	31/8/2018
	305,00
	Crédito

	28/9/2018
	305,00
	Crédito

	31/10/2018
	305,00
	Crédito

	30/11/2018
	305,00
	Crédito

	31/12/2018
	305,00
	Crédito

	31/1/2019
	305,00
	Crédito

	28/2/2019
	305,00
	Crédito

	29/3/2019
	305,00
	Crédito

	30/4/2019
	305,00
	Crédito

	14/5/2019
	299.330,21
	Débito

	31/5/2019
	305,00
	Crédito

	28/6/2019
	305,00
	Crédito

	31/7/2019
	305,00
	Crédito

9.3. aplicar ao Sr. Romualdo dos Santos Matos Filho a multa prevista no art. 57 da Lei 8.443/1992, no valor de R$ 50.000,00 (cinquenta mil reais) , com a fixação do prazo de 15 (quinze) dias, a contar da notificação, para comprovar, perante o Tribunal (art. 214, III, 'a', do RI/TCU) , o recolhimento da dívida aos cofres do Tesouro Nacional, atualizada monetariamente desde a data deste acórdão até a do efetivo recolhimento, se for paga após o vencimento, na forma da legislação em vigor;
9.4. considerar graves as condutas praticadas pelo Sr. Romualdo dos Santos Matos Filho, nos termos do art. 270, § 1º, do RI/TCU;
9.5. inabilitar o Sr. Romualdo dos Santos Matos Filho para o exercício de cargo em comissão ou função de confiança no âmbito da Administração Pública por um prazo de 8 (oito) anos, nos termos do art. 60 da Lei 8.443/1992 c/c os arts. 15, I, 'i', e 270 do RI/TCU;
9.6. autorizar, desde logo, nos termos dos arts. 219, II, do RI/TCU e 28, II, da Lei 8.443/1992, a cobrança judicial das dívidas, caso não atendidas as notificações;
9.7. autorizar, desde logo, se requerido, com fundamento no art. 26 da Lei 8.443/1992 c/c o art. 217, §§ 1º e 2º, do RI/TCU, o parcelamento das dívidas em até 36 parcelas, incidindo, sobre cada parcela, corrigida monetariamente, os correspondentes acréscimos legais, fixando-lhe o prazo de 15 (quinze) dias, a contar do recebimento da notificação, para comprovar, perante o Tribunal, o recolhimento da primeira parcela, e de 30 (trinta) dias, a contar da parcela anterior, para comprovar o recolhimento das demais parcelas, devendo incidir, sobre cada valor mensal, atualizados monetariamente, os juros de mora devidos, no caso do débito, na forma prevista na legislação em vigor, alertando o responsável de que a falta de comprovação do pagamento de qualquer parcela importará o vencimento antecipado do saldo devedor, nos termos do § 2º do art. 217 do Regimento Interno deste Tribunal;
9.8. encaminhar cópia desta deliberação à Procuradoria da República no Estado do Amazonas, em cumprimento ao disposto no § 3º do art. 16 da Lei 8.443/1992;
9.9. enviar cópia deste acórdão à Empresa Brasileira de Correios e Telégrafos e ao Sr. Romualdo dos Santos Matos Filho;
9.10. informar aos interessados que o inteiro teor da presente deliberação estará disponível para consulta no dia seguinte à sua oficialização, no endereço www.tcu.gov.br/acordaos.

Tomada de contas especial instaurada em razão de desfalque de numerário verificado nas agências de Cucuí/AM e São Gabriel da Cachoeira/AM.

Empresa Brasileira de Correios e Telégrafos (ECT).

3. Interessados/Responsáveis:
3.1. Interessado: Empresa Brasileira de Correios e Telégrafos (ECT) (34.028.316/0001-03).
3.2. Responsável: Romualdo dos Santos Matos Filho (XXX.882.902-XX).

13.1. Ministros presentes: Bruno Dantas (Presidente), Walton Alencar Rodrigues, Benjamin Zymler, Augusto Nardes, Aroldo Cedraz, Jorge Oliveira, Antonio Anastasia e Jhonatan de Jesus.
13.2. Ministro-Substituto convocado: Marcos Bemquerer Costa.
13.3. Ministro-Substituto presente: Weder de Oliveira (Relator).

WEDER DE OLIVEIRA

Reproduzo a instrução da então Secretaria de Controle Externo de Tomada de Contas Especial (SecexTCE) , com os ajustes de forma pertinentes[footnoteRef:2]: [2:  Peças 51-53.] 
"INTRODUÇÃO
1.	Cuidam os autos de tomada de contas especial instaurada pela Empresa Brasileira de Correios e Telégrafos - ECT, em desfavor de Romualdo dos Santos Matos Filho (CPF: XXX.882.902-XX) , em razão de desfalque, alcance, desvio ou desaparecimento de dinheiro, bens ou valores públicos, configurado pela falta de numerário no valor de R$ 93.214,10 constatada na Agência de Correios de Santa Isabel do Rio Negro/SE/AM e falta de numerário no valor de R$ 299.330,21, constatada na Agência de Correios de Cucuí/SE/AM.
HISTÓRICO
2.	Em 11/11/2019, com fundamento na IN/TCU 71/2012, alterada pela IN/TCU 76/2016, e DN/TCU 155/2016, o dirigente da instituição Empresa Brasileira de Correios e Telégrafos - ECT autorizou a instauração da tomada de contas especial (peça 2) . O processo foi registrado no sistema e-TCE com o número 4399/2019.
3.	O fundamento para a instauração da Tomada de Contas Especial, conforme consignado na matriz de responsabilização elaborada pelo tomador de contas, foi a constatação da seguinte irregularidade: 
1. Falta de numerário no valor de R$ 93.214,10 (noventa e três mil duzentos e quatorze reais e dez centavos) , constatada na Agência de Correios de Santa Isabel do Rio Negro/SE/AM.  2. Falta de numerário no valor de R$ 299.330,21 (duzentos e noventa e nove mil trezentos e trinta reais e vinte e um centavos) , constatada na Agência de Correios de Cucuí/SE/AM.
4.	O responsável arrolado na fase interna foi devidamente comunicado e, diante da ausência de justificativas suficientes para elidir a irregularidade e da não devolução dos recursos, instaurou-se a tomada de contas especial.
5.	No relatório (peça 19) , o tomador de contas concluiu que o prejuízo importaria no valor original de R$ 366.270,88, imputando-se a responsabilidade a Romualdo dos Santos Matos Filho, Gerente da Agência de Correios de Santa Isabel do Rio Negro e Cucuí/AM, no período de 3/11/2011 a 1/7/2013 e 1/9/2017 a 12/7/2019, na condição de contratado. 
6.	Em 12/8/2020, a Controladoria-Geral da União emitiu o relatório de auditoria (peça 23) , em concordância com o relatório do tomador de contas. O certificado de auditoria e o parecer do dirigente do órgão de controle interno concluíram pela irregularidade das presentes contas (peças 24 e 25) .
7.	Em 28/9/2020, o ministro responsável pela área atestou haver tomado conhecimento das conclusões contidas no relatório e certificado de auditoria, bem como do parecer conclusivo do dirigente do órgão de controle interno, manifestando-se pela irregularidade das contas, e determinou o encaminhamento do processo ao Tribunal de Contas da União (peça 26) .
8.	Na instrução antecedente (peça 30) , analisando-se os documentos nos autos, concluiu-se pela necessidade de realização de citação para a seguinte irregularidade: 
8.1.	Irregularidade 1: desfalque de numerário na Agência de Correios de Santa Isabel do Rio Negro/SE/AM no valor de R$ 93.214,10, e na Agência de Correios de Cucuí/SE/AM no valor de R$ 299.330,21.
8.1.1. Evidências da irregularidade: documentos técnicos presentes nas peças 5, 6, 7, 8, 9, 12, 14 e 15.
8.1.2. Normas infringidas: MANPES, Módulo 46, Capítulo 2: 2.1, letras f) e s) ; MANPES, Módulo 1, Capítulo3, Anexo 1: 2 DEVERES 2.1, letras b) , g) ; 3 PROIBIÇÕES 3.1, letras l) , ii) , jj) .
8.2.	Débitos relacionados ao responsável Romualdo dos Santos Matos Filho (CPF: XXX.882.902-XX) :
	Data de ocorrência
	Valor histórico (R$) 
	Tipo da parcela

	22/11/2012
	93.214,10
	Débito

	30/4/2013
	341,12
	Crédito

	31/7/2013
	318,60
	Crédito

	30/9/2013
	323,74
	Crédito

	31/10/2013
	326,00
	Crédito

	29/11/2013
	328,32
	Crédito

	31/12/2013
	331,18
	Crédito

	31/1/2014
	333,63
	Crédito

	28/2/2014
	336,26
	Crédito

	31/3/2014
	338,73
	Crédito

	30/5/2014
	343,71
	Crédito

	30/6/2014
	346,43
	Crédito

	31/7/2014
	349,01
	Crédito

	30/9/2014
	354,79
	Crédito

	31/10/2014
	357,68
	Crédito

	28/11/2014
	360,71
	Crédito

	31/12/2014
	363,41
	Crédito

	30/1/2015
	366,50
	Crédito

	27/2/2015
	368,34
	Crédito

	31/3/2015
	356,07
	Crédito

	30/4/2015
	361,37
	Crédito

	29/5/2015
	363,94
	Crédito

	30/6/2015
	366,64
	Crédito

	31/7/2015
	369,54
	Crédito

	31/8/2015
	371,83
	Crédito

	30/9/2015
	372,65
	Crédito

	30/10/2015
	374,67
	Crédito

	30/11/2015
	377,75
	Crédito

	31/12/2015
	381,57
	Crédito

	29/1/2016
	385,24
	Crédito

	29/2/2016
	390,14
	Crédito

	31/3/2016
	393,66
	Crédito

	29/4/2016
	395,35
	Crédito

	31/5/2016
	397,77
	Crédito

	30/6/2016
	400,88
	Crédito

	29/7/2016
	402,28
	Crédito

	31/8/2016
	404,38
	Crédito

	30/9/2016
	816,70
	Crédito

	30/10/2016
	404,95
	Crédito

	30/11/2016
	406,01
	Crédito

	30/12/2016
	406,74
	Crédito

	31/1/2017
	407,96
	Crédito

	27/2/2017
	409,51
	Crédito

	31/3/2017
	410,87
	Crédito

	29/4/2017
	411,90
	Crédito

	31/5/2017
	412,47
	Crédito

	30/6/2017
	413,76
	Crédito

	31/7/2017
	305,00
	Crédito

	31/8/2017
	414,21
	Crédito

	29/9/2017
	415,00
	Crédito

	31/10/2017
	415,00
	Crédito

	30/11/2017
	722,42
	Crédito

	29/12/2017
	418,59
	Crédito

	31/1/2018
	305,00
	Crédito

	28/2/2018
	538,45
	Crédito

	29/3/2018
	305,00
	Crédito

	30/4/2018
	305,00
	Crédito

	30/5/2018
	305,00
	Crédito

	29/6/2018
	305,00
	Crédito

	31/7/2018
	305,00
	Crédito

	31/8/2018
	305,00
	Crédito

	28/9/2018
	305,00
	Crédito

	31/10/2018
	305,00
	Crédito

	30/11/2018
	305,00
	Crédito

	31/12/2018
	305,00
	Crédito

	31/1/2019
	305,00
	Crédito

	28/2/2019
	305,00
	Crédito

	29/3/2019
	305,00
	Crédito

	30/4/2019
	305,00
	Crédito

	14/5/2019
	299.330,21
	Débito

	31/5/2019
	305,00
	Crédito

	28/6/2019
	305,00
	Crédito

	31/7/2019
	305,00
	Crédito

8.2.1. Cofre credor: Empresa Brasileira de Correios e Telégrafos - ECT - AC Cucui - São Gabriel da Cachoeira/AM.
8.2.2. Responsável: Romualdo dos Santos Matos Filho (CPF: XXX.882.902-XX) .
8.2.2.1. Conduta: nas parcelas D2 a D3 - apropriar-se indevidamente de recursos dos Correios descumprindo deveres funcionais.
8.2.2.2. Nexo de causalidade: A apropriação indevida de recurso dos correios resultou em dano ao erário.
8.2.2.3. Culpabilidade: é razoável supor que o responsável tinha consciência da ilicitude de sua conduta; era exigível conduta diversa da praticada, qual seja, cumprir de forma estrita os seus deveres funcionais estabelecidos nos normativos da entidade. 
9.	Encaminhamento: citação.
10.	Em cumprimento ao pronunciamento da unidade (peça 32) , foi efetuada citação do responsável, nos moldes adiante:
a)	 Romualdo dos Santos Matos Filho - promovida a citação do responsável, conforme delineado adiante:
Comunicação: Ofício 54337/2021 - Seproc (peça 34) 
Data da Expedição: 5/10/2021
Data da Ciência: não houve (Endereço insuficiente) (peça 35) 
Observação: Ofício enviado para o endereço do responsável, conforme pesquisa na base de dados no sistema da Receita Federal, custodiada pelo TCU (peça 33) .	
Comunicação: Edital 1651/2021 - Seproc (peça 37) 
Data da Publicação: 17/1/2022 (peça 38) 
Fim do prazo para a defesa: 1/2/2022	
Comunicação: Ofício 12368/2022 - Seproc (peça 47) 
Data da Expedição: 31/3/2022
Data da Ciência: não houve (Mudou-se) (peça 49) 
Observação: Ofício enviado para o endereço do responsável, conforme pesquisa na base de dados no sistema da Receita Federal, custodiada pelo TCU (peça 45) .	
Comunicação: Ofício 12369/2022 - Seproc (peça 46) 
Data da Expedição: 31/3/2022
Data da Ciência: 9/5/2022 (peça 48) 
Nome Recebedor: o próprio.
Observação: Ofício enviado para o endereço do responsável, conforme pesquisa na base de dados no sistema do TSE, custodiada pelo TCU (peça 45) .
Fim do prazo para a defesa: 24/5/2022	
11.	Conforme Despacho de Conclusão das Comunicações Processuais (peça 50) , as providências inerentes às comunicações processuais foram concluídas. 
12.	Transcorrido o prazo regimental, o responsável Romualdo dos Santos Matos Filho permaneceu silente, devendo ser considerado revel, nos termos do art. 12, § 3º, da Lei 8.443/1992.
ANÁLISE DOS PRESSUPOSTOS DE PROCEDIBILIDADE DA IN/TCU 71/2012
Avaliação de Viabilidade do Exercício do Contraditório e Ampla Defesa
13.	Verifica-se que não houve o transcurso de mais de dez anos desde o fato gerador sem que tenha havido a notificação do responsável pela autoridade administrativa federal competente (art. 6º, inciso II, c/c art. 19 da IN/TCU 71/2012, modificada pela IN/TCU 76/2016) , uma vez que o fato gerador da irregularidade sancionada ocorreu em 14/5/2019, e o responsável foi notificado sobre a irregularidade pela autoridade administrativa competente conforme segue:
13.1. Romualdo dos Santos Matos Filho, por meio do ofício acostado à peça 10, recebido em 1/7/2013, conforme AR (peça 11) .
Valor de Constituição da TCE 	
14.	Verifica-se, ainda, que o valor atualizado do débito apurado (sem juros) em 1/1/2017 é de R$ 396.434,92, portanto superior ao limite mínimo de R$ 100.000,00, na forma estabelecida conforme os arts. 6º, inciso I, e 19 da IN/TCU 71/2012, modificada pela IN/TCU 76/2016. 
OUTROS PROCESSOS/DÉBITOS NOS SISTEMAS DO TCU COM OS MESMOS RESPONSÁVEIS
15.	Informa-se que não foi encontrado débito imputável ao responsável em outros processos no Tribunal.
16.	A tomada de contas especial está, assim, devidamente constituída e em condição de ser instruída.
EXAME TÉCNICO
Da validade das notificações:
17.	Preliminarmente, cumpre tecer breves considerações sobre a forma como são realizadas as comunicações processuais no TCU. A esse respeito, destacam-se o art. 179, do Regimento Interno do TCU (Resolução 155, de 4/12/2002) e o art. 4º, inciso III, § 1º, da Resolução TCU 170, de 30 de junho de 2004, in verbis:
Art. 179. A citação, a audiência ou a notificação, bem como a comunicação de diligência, far se-ão:
I - mediante ciência da parte, efetivada por servidor designado, por meio eletrônico, fac-símile, telegrama ou qualquer outra forma, desde que fique confirmada inequivocamente a entrega da comunicação ao destinatário;
II - mediante carta registrada, com aviso de recebimento que comprove a entrega no endereço do destinatário;
III - por edital publicado no Diário Oficial da União, quando o seu destinatário não for localizado
 (...) 
Art. 3º As comunicações serão dirigidas ao responsável, ou ao interessado, ou ao dirigente de órgão ou entidade, ou ao representante legal ou ao procurador constituído nos autos, com poderes expressos no mandato para esse fim, por meio de:
I - correio eletrônico, fac-símile ou telegrama;
II - servidor designado;
III - carta registrada, com aviso de recebimento;
IV - edital publicado no Diário Oficial da União, quando o seu destinatário não for localizado, nas hipóteses em que seja necessário o exercício de defesa.
Art. 4º. Consideram-se entregues as comunicações:
I - efetivadas conforme disposto nos incisos I e II do artigo anterior, mediante confirmação da ciência do destinatário;
II - realizadas na forma prevista no inciso III do artigo anterior, com o retorno do aviso de recebimento, entregue comprovadamente no endereço do destinatário;
III - na data de publicação do edital no Diário Oficial da União, quando realizadas na forma prevista no inciso IV do artigo anterior.
§ 1º O endereço do destinatário deverá ser previamente confirmado mediante consulta aos sistemas disponíveis ao Tribunal ou a outros meios de informação, a qual deverá ser juntada ao respectivo processo.
 (...) 
18.	Bem se vê, portanto, que a validade da citação via postal não depende de que o aviso de recebimento seja assinado pelo próprio destinatário da comunicação, o que dispensa, no caso em tela, a entrega do AR em 'mãos próprias'. A exigência da norma é no sentido de o Tribunal verificar se a correspondência foi entregue no endereço correto, residindo aqui a necessidade de certeza inequívoca. 
19.	Não é outra a orientação da jurisprudência do TCU, conforme se verifica dos julgados a seguir transcritos:
São válidas as comunicações processuais entregues, mediante carta registrada, no endereço correto do responsável, não havendo necessidade de que o recebimento seja feito por ele próprio (Acórdão 3648/2013-TCU-Segunda Câmara, Relator José Jorge) ;
É prescindível a entrega pessoal das comunicações pelo TCU, razão pela qual não há necessidade de que o aviso de recebimento seja assinado pelo próprio destinatário. Entregando se a correspondência no endereço correto do destinatário, presume-se o recebimento da citação. (Acórdão 1019/2008-TCU-Plenário, Relator Benjamin Zymler) ;
As comunicações do TCU, inclusive as citações, deverão ser realizadas mediante Aviso de Recebimento - AR, via Empresa Brasileira de Correios e Telégrafos, bastando para sua validade que se demonstre que a correspondência foi entregue no endereço correto. (Acórdão 1526/2007-TCU-Plenário, Relator Aroldo Cedraz) .
20.	A validade do critério de comunicação processual do TCU foi referendada pelo Supremo Tribunal Federal, nos termos do julgamento do MS-AgR 25.816/DF, por meio do qual se afirmou a desnecessidade da ciência pessoal do interessado, entendendo-se suficiente a comprovação da entrega do 'AR' no endereço do destinatário:
Ementa: agravo regimental. Mandado de segurança. Desnecessidade de intimação pessoal das decisões do tribunal de contas da união. art. 179 do regimento interno do TCU. Intimação do ato impugnado por carta registrada, iniciado o prazo do art. 18 da lei nº 1.533/51 da data constante do aviso de recebimento. Decadência reconhecida. Agravo improvido.
O envio de carta registrada com aviso de recebimento está expressamente enumerado entre os meios de comunicação de que dispõe o Tribunal de Contas da União para proceder às suas intimações.
O inciso II do art. 179 do Regimento Interno do TCU é claro ao exigir apenas a comprovação da entrega no endereço do destinatário, bastando o aviso de recebimento simples. 
Da revelia do responsável Romualdo dos Santos Matos Filho
21.	No caso vertente, a citação do responsável (Romualdo dos Santos Matos Filho) se deu em endereços provenientes de pesquisas de endereços realizadas pelo TCU (vide parágrafos acima) , porquanto, devido ao insucesso de realizar a citação em endereços constantes na base de dados da Receita custodiada pelo TCU (peça 33) , buscou-se a notificação em endereços provenientes das bases de dados públicas custodiadas pelo TCU (TSE e Renach - peças 36 e 45) e das bases de dados do próprio TCU. A entrega dos ofícios citatórios nesses endereços não ficou comprovada, razão pela qual promoveu-se a notificação por edital publicado no Diário Oficial da União (peça 37) .
22.	Cabe destacar que para assegurar a ampla defesa buscaram-se outros endereços possíveis de localizar o responsável, a partir da coletânea de endereços registrada na instrução contida na peça 42.
23.	Assim, a citação foi confirmada por meio do Ofício 12369/2022 - Seproc (peça 46) , com data de expedição em 31/3/2022 e data de ciência em 9/5/2022 (peça 48) . O fim do prazo para defesa ocorreu em 24/5/2022.
24.	Nos processos do TCU, a revelia não leva à presunção de que seriam verdadeiras todas as imputações levantadas contra os responsáveis, diferentemente do que ocorre no processo civil, em que a revelia do réu opera a presunção da verdade dos fatos narrados pelo autor (Acórdão 1009/2018-TCU-Plenário, Relator Bruno Dantas; 2369/2013-TCU-Plenário, Relator Benjamin Zymler e 2449/2013-TCU-Plenário, Relator Benjamin Zymler) . Dessa forma, a avaliação da responsabilidade do agente não pode prescindir da prova existente no processo ou para ele carreada. 
25.	Ao não apresentar sua defesa, o responsável deixou de produzir prova da regular aplicação dos recursos sob sua responsabilidade, em afronta às normas que impõem aos gestores públicos a obrigação legal de, sempre que demandados pelos órgãos de controle, apresentar os documentos que demonstrem a correta utilização das verbas públicas, a exemplo do contido no art. 93 do Decreto-Lei 200/1967: 'Quem quer que utilize dinheiros públicos terá de justificar seu bom e regular emprego na conformidade das leis, regulamentos e normas emanadas das autoridades administrativas competentes.' 
26.	Mesmo as alegações de defesa não sendo apresentadas, considerando o princípio da verdade real que rege esta Corte, procurou-se buscar, em manifestações do responsável na fase interna desta Tomada de Contas Especial, se havia algum argumento que pudesse ser aproveitado a seu favor. 
27.	No entanto, o responsável não se manifestou na fase interna, não havendo, assim, nenhum argumento que possa vir a ser analisado e posteriormente servir para afastar as irregularidades apontadas.
28.	Com efeito, o tomador de contas esclareceu que o ex-empregado Romualdo dos Santos Matos Filho, matrícula 8.054.453-3, ocupou a função de Gerente e Encarregado de Tesouraria nas Agências de Correios de Santa Isabel do Rio Negro (3/11/2011 a 1/7/2013) e Cucuí (1/9/2017 a 12/7/2019) . Assim sendo, era o responsável pelo controle e guarda dos valores existentes naquelas agências, nas datas em que ocorreram os eventos [desfalques] causadores dos prejuízos aos Correios, objeto de instauração desta TCE (peça 19, p. 1) .
29.	Para apurar os fatos irregulares foram instaurados os processos administrativos NUP 53106.000227/2013-66 e NUP 53141.001558/2019-82, a seguir examinados de forma individualizada. 
Relativamente ao processo NUP 53106.000227/2013-66:
30.	No dia 14/11/2012 na Agência de Correios de Santa Isabel do Rio Negro/SE/AM foi constatada falta de numerário no valor de R$ 93.214,10, sob responsabilidade do então gerente da Agência Romualdo dos Santos Matos Filho (peça 19, p. 2) .
31.	A irregularidade foi detectada a partir das férias regulamentares do então gerente titular da AC Santa Isabel do Rio Negro, Romualdo dos Santos Matos Filho, matrícula 8.054.453-3, previstas para o período de 5/11/2012 a 24/11/2012, quando houve a transferência de titularidade da Agência para a  substituta Evanilde Filho da Silva, matrícula 8.053.609-3. Na passagem da Agência no dia 6/11/2012, o saldo contábil registrado no sistema (peça 5, p. 12-14) , era R$ 153.972,02; no entanto, o então gerente titular, Romualdo dos Santos Matos Filho, entregou à substituta apenas R$ 10.557,25. Ao ser questionado sobre o restante do valor, respondeu que iria repassá-lo na tarde daquele dia, o que não aconteceu. Diante disso, foi lavrado o Termo de Passagem Provisório (peça 5, p. 15-17) , assinado por ambos.
32.	Adotadas as medidas visando a preservação das condições necessárias à apuração dos fatos, no dia 14/11/2012, na presença dos empregados Lucenilda Souza Pires, Evanilde Filho da Silva, Antônio Franco de Souza e do então gerente titular da Agência Romualdo dos Santos Matos Filho, foi aberto o cofre e conferido o numerário constatando-se a diferença a menor de R$ 93.214,10, conforme registrado no formulário Passagem da Agência definitivo (peça 5, p. 22-24) .
33.	O entãoGerente titular da AC Santa Isabel do Rio Negro foi convidado a prestar esclarecimentos sobre as irregularidades constatadas. No dia 6/12/2012, perante a Equipe Sindicante, o Sr. Romualdo dos Santos Matos Filho prestou declarações reduzidas a Termo (peça 5, p. 26-27) , cujos principais trechos reproduzimos a seguir (peça 19, p. 2-3) :
 (...) Que ao final de fev/12, ocorreu um recolhimento pelo Banco do Brasil onde foi detectada uma diferença a menor em torno de R$ 25.000,00 (vinte e cinco mil) ; Que apesar desse fato, não comunicou os órgãos competentes da regional, apesar de ter tentado contato com um dos Coordenadores da REVEN02, sem sucesso; Que por cerca de dois meses (jul e ago/12) o cofre ficou travado e solicitou apoio da SESP - Seção de Segurança Patrimonial para abrir o cofre, momento em que foi enviado um técnico para realizar tal procedimento, constando que a diferença já estava aproximadamente o dobro, fato que o preocupou e tentou levar a situação sozinho, sem dar conhecimento ao seu chefe imediato; Que em função da falta teve que vender uma casa no valor de R$ 30.000,00, sendo que até o momento recebeu apenas R$ 19.000,00 (dezenove mil) , repondo aos caixas da ECT R$ 16.000,00 (dezesseis mil) , sem registro; (...) Que várias vezes comentou sobre as diferenças somente com o empregado Antônio Alberto, o qual lhe respondeu que mandasse ter cuidado com a empregada Evanilde; Que em final de out/12 fez uma conferência geral visando a passagem da agência para a empregada Evanilde, a ser realizada no dia 06/11/2012, momento em que detectou a diferença a menor de cerca de R$ 93.000,00 (noventa e três mil) ; Que no dia 06/11 entregou apenas R$10.557,25 (dez mil quinhentos e cinquenta e sete reais e vinte e cinco centavos) para a empregada Evanilde e informou que o restante do dinheiro estava dentro do cofre e que ia repassá-lo quando o cofre abrisse, pois foi programado além do horário de abertura do dia 06/11; (...) Que após a conferência de numerário ficou de fato constatado a falta do valor de R$ 93.214,10 (noventa e três mil duzentos e quatorze reais e dez centavos) ; (...) 
34.	Segundo a matriz de responsabilização dos Correios (peça 15) , o agente responsabilizado Romualdo dos Santos Matos Filho, CPFXXX.882.902-XX, ocupante, no período de 07/06/2014 a 01/07/2013, a função de gerente da AC Santa Isabel do Rio Negro-SE/AM, incorreu em mau procedimento caracterizado pela inobservância de atribuições como Gerente e responsável pela Agência de Correios de Santa Isabel do Monte Negro, bem como dos seus deveres enquanto empregado, insculpidos nas normas internas as quais estava subordinado. A seu turno o tomador de contas registrou os seguintes dispositivos das normas internas dos Correios incidentes na conduta do agente responsabilizado (peça 19, p. 3) :
MANAFI- Manual de Administração de Recursos, Operações e Controle Financeiro Módulo 19 - Balancetes e Demonstrações Financeiras 
Capítulo 01 - Controle Financeiro em Agência Própria 
 (...) 
2.1 Procedimentos do Gerente de Agência de Correios Própria
 (...) 
2.1.6 Comunicar ao gerente imediato, a existência de irregularidade ou pendência financeira ou não, porventura existente em sua unidade, de empregados ou de terceiros, solicitando quando necessário, sua intervenção para solução da irregularidade ou pendência;
 (...) 
2.2 Procedimentos do Encarregado de Caixa de Retaguarda - CRE Tesoureiro 
 (...) 
2.2.1 Regularizar ou prestar informações, de imediato, para regularização das pendências e inconsistências apresentadas pelos sistemas de controles financeiros disponibilizados pela ECT; 
 (...) 
2.2.21.3 Acessar e preencher o Termo de Passagem de Agência, eletrônico, comparando os dados do levantamento Físico de numerários, dos estoques de produtos, de documentos geradores de receita dos serviços à vista e a faturar, com os dados registrados no Termo, procedendo conforme o caso; 
 (...) 
2.2.21.4 Justificar as pendências registradas nos sistemas de controle de receitas,
 (...) 
 2.2.21.7 Informar ao REVEN quando constatada divergências não regularizadas, enviando cópia do termo de passagem. 
MANORG - Manual de Organização Módulo 16 - Estrutura Organizacional das Diretorias Regionais - Área Comercial Capítulo 17 - Regimento Interno de Agência no Atendimento ao Público 
 (...) 
4.3 - Tesouraria 
4.3.1 Atribuições do Encarregado de Tesouraria ou na sua inexistência do Gerente da Agência 
 (...) 
g) zelar pela guarda de numerário e demais valores sob sua responsabilidade, bem como pela exatidão das documentações contábeis;
 (...) 
 q) conciliar o saldo Físico da agência com os saldos contábeis do Banco Postal e serviços postais;
 (...) 
MANPES - Manual de Pessoal Módulo 46 - Regulamento Disciplinar de Pessoal Capítulo 2 - Deveres, Proibições e Penalidades
 (...) 
 2 - Deveres 2.1 Todo empregado deve:
 (...) 
f) levar ao conhecimento do seu chefe imediato qualquer indício de irregularidade de que tiver ciência, sob pena de responsabilidade; 
 (...) 
 s) ser probo, reto, leal e justo; 
 (...) 
Relativamente ao processo NUP 53141.001558/2019-82: 
35.	
36.	Consoante o tomador de contas no dia 10 de maio de 2019, em função das férias do Sr. Romualdo dos Santos Matos Filho, foi realizada a passagem da Agência para o empregado Antônio Franco de Souza, matrícula 8.052.312-9. Segundo registrado no Termo de Passagem da Agência (peça 8, p. 4-6) , ao ser conferido o numerário físico existente na unidade, apurou-se o valor total de R$ 244,00.
37.	Conforme registrado no Demonstrativo Financeiro (peça, p. 7) o saldo contábil da Agência naquela data era de R$ 299.574,21, sendo constatada a diferença de numerário a menor no valor R$ 299.330,21, correspondente à divergência entre o saldo escriturado (R$ 244,00) e o físico encontrado (R$ 299.574,21) .
38.	No dia 10/6/2019 foram colhidas informações complementares junto ao Sr. Romualdo dos Santos Matos Filho, reduzidas a Termo (peça, págs. 20-21) , que, em síntese, prestou os seguintes esclarecimentos:
 (...) no mês de maio de 2018 constatou que havia uma diferença no Caixa Retaguarda no valor de aproximadamente 140 mil reais, mas que resolveu não comunicar a chefia imediata. E que só comunicou da diferença no dia 09 de abril de 2019, mas não relatou o valor, somente disse que tinha uma diferença. (...) depois de maio de 2018, conferia o caixa retaguarda mensalmente e que a diferença ia aumentando (não soube informar o valor real da diferença) e mesmo assim optou por não comunicar a chefia sobre a diferença, queria resolver o problema sozinho, mas não conseguiu. (...) que comunicou sobre a diferença do numerário somente depois que seu chefe imediato o informou, no dia 08 de abril de 2019, via whatsapp que haveria um alívio (Clean up) do Banco do Brasil, onde o banco recolhe todo o saldo bancário da agência. O informante afirma que a comunicação foi feita via whatsapp porque o mesmo estava de licença médica naquele dia. (...) que no dia 10 de maio de 2019 houve a passagem da agência decorrente das férias do informante tendo como substituto o empregado Antônio Franco de Souza Mat. 8.052.312-9 onde foi constatado a diferença a menor no valor de R$ 299.330,21. O Valor foi lançado na conta 3131-Débitos de empregado. Informou que não sabe explicar como o valor em questão foi sumindo do cofre da unidade e que não buscou ajuda para solucionar o problema, que não informou para o coordenador nem para a chefia imediata. QUE na passagem da agência o Numerário foi conferido pelo informante e pelo substituto no qual foi contabilizado o valor de 244 reais. Que no período em que esteve na agência não teve nenhum indício de arrombamento nada que justificasse o sumiço do valor. POR fim o informante declara que está disposto a restituir os valores para o Cofre dos Correios, mas de forma parcelada em folha de pagamento.
39.	Em 25/6/2019 Romualdo dos Santos Matos Filho foi regularmente citado pelos Correios, sendo-lhe concedido o prazo regulamentar de 10 (dez) dias para que apresentasse sua defesa escrita sobre a falta de numerário no cofre da AC Cucuí/SE/AM no valor de R$ 299.330,21, bem como pelo descumprimento de normas da empresa.
40.	A defesa escrita datada de 5/7/2019 (peça 8, p. 26-38) não foi acolhida pelos Correios, tendo a autoridade competente proferido o julgamento (peça 9, p. 1-7) , concluindo que Romualdo dos Santos Matos Filho foi o responsável pelas irregularidades a ele atribuídas, deliberando, na parte dispositiva, pela aplicação da penalidade de demissão por justa causa e responsabilização pecuniária.
41.	Em cumprimento à decisão proferida foi emitida em 19/8/2019 a PRT/CS/CEGEP-4844/2019 (peça 11) imputando ao Sr. Romualdo dos Santos Matos Filho, Agente de Correios, matrícula 8.054.453-3, a responsabilização pecuniária no valor de R$ 299.330,21, sendo o mesmo notificado para pagamento do débito em 20/8/2019 (peça 11) .
42.	Segundo a matriz de responsabilização dos Correios (peça 15) , o agente responsabilizado Romualdo dos Santos Matos Filho, CPFXXX.882.902-XX, ocupante, no período de 01/09/2017 a 20/08/2019, da função de gerente da AC Cucuí/SE/PA, incorreu em mau procedimento e indisciplina, caracterizados pela inobservância de atribuições como Gerente e responsável pela Agência de Correios de Cucuí, bem como dos seus deveres enquanto empregado, insculpidos nas normas internas as quais estava subordinado. A seu turno o tomador de contas registrou os seguintes dispositivos das normas internas dos Correios incidentes na conduta do agente responsabilizado (peça 19, p. 6) :
MANAFI, Módulo 19, Capítulo 1
 2 DESCRIÇÃO DO SUBPROCESSO 
2.1 Procedimentos do Gerente de Agência de Correios Própria 
2.1.5 Contar, quinzenalmente, os produtos e numerário existentes no cofre da Unidade, mediante os seguintes procedimentos:
 b) confrontar as informações contidas nos relatórios com o inventário Físico e, se for o caso, adotar as medidas regularizadoras; 
2.2 Procedimentos do Encarregado de Caixa de Retaguarda - CRE (Tesoureiro) 
2.2.8 Contar diariamente o numerário em espécie e cheques da agência e confrontar com os saldos constantes no sistema. 
MANORG, Módulo 11, Capítulo 11: 
2.3 TESOURARIA 
b. acompanhar o movimento contábil e financeiro da agência, mantendo os registros corretos e atualizados; f. zelar pela guarda de numerário e demais valores sob sua responsabilidade, bem como pela exatidão das documentações contábeis; 
g. recolher, durante o expediente, o numerário em poder dos caixas de atendimento, quando atingido o limite de segurança (sangria) ; 
l. efetuar o recolhimento de numerário, cheques e outros valores conforme normas e orientações vigentes; 
n. fechar o movimento financeiro da agência, diariamente; o. exercer outras atividades inerentes à sua função e/ou às confiadas pelo Gerente. 
NOTA: na Agência onde não houver Encarregado de Tesouraria as atribuições acima são de responsabilidade do Gerente. 
MANPES, Módulo 1, Capítulo3, Anexo 1: 
2 DEVERES 
2.1 Todo empregado deve: 
b) realizar as atividades de seu cargo/função de acordo com as instruções, normas de serviço e legislação pertinentes às suas atividades e ao órgão onde exerce suas atribuições, mantendo-se atualizado; 
g) levar ao conhecimento dos superiores hierárquicos qualquer indício de irregularidade de que tiver ciência e em situações de suspeita de envolvimento desses superiores hierárquicos, levar ao conhecimento de autoridade de órgão competente e/ou utilizar o canal específico para registro de denúncia, sob pena de responsabilidade; 
3 PROIBIÇÕES 
3.1 Ao empregado é proibido: 
l) utilizar ou retirar, indevidamente, da Empresa, dos empregados ou de terceiros, valores, bens móveis e/ou imóveis, documentos, informações, pessoas ou materiais; 
ii) praticar ato doloso capaz de causar prejuízo a Empresa, por ação ou omissão, que enseje perda patrimonial, desvio, apropriação ou dilapidação dos bens pertencentes aos Correios;
jj) obter para si ou outrem vantagem patrimonial ou pessoal indevida em razão do exercício de cargo ou função que exerce nos Correios;
43.	Como agravante (peça 15) , os Correios consideram o fato de que o agente, tendo oportunidade de se redimir da primeira ocorrência, ao invés de agir com zelo e dedicação às atribuições da função que lhe foi novamente confiada, voltou a adotar condutas contrárias às instruções normativas da Empresa, contribuindo de forma direta e decisiva para ampliar o prejuízo suportado pelos Correios.
44.	De acordo com o tomador de contas no cálculo atualizado do débito foram considerados os créditos referentes aos descontos em folha de pagamento do agente responsabilizado ocorridos no período de julho/2013 a julho/2019, conforme registrado nas fichas financeiras do período (peça 16; peça 7, p. 35) .
45.	Nos dois processos acima  as autoridades julgadoras, nas decisões proferidas em 18/6/2013 e 15/8/2019, responsabilizaram pecuniariamente Romualdo dos Santos Matos Filho pelos prejuízos aos cofres dos Correios, nos valores de R$ 93.214,10 e R$ 299.330,21, respectivamente, sendo aplicadas as penalidades administrativas de suspensão no processo NUP 53106.000227/2013-66 e de demissão por justa causa no processo NUP 53141.001558/2019-82 (peça 19, p. 2) .
46.	Os prejuízos consumados aos cofres dos Correios encontram-se consolidados na tabela com os extratos da Conta Corrente dos Correios 195.001-0, Agência 3.307-3, Banco 001, contendo os repasses ao Banco do Brasil dos valores solicitados (peça 13) ; em relação ao evento ocorrido na Agência de Cucuí, os Correios repassaram ao Banco do Brasil a quantia de R$ 299.330,21 em 14/5/2019 em 15 parcelas de R$ 19.000,00 e 1 (uma) de R$ 14.330,21; em relação ao evento ocorrido na Agência Santa Izabel do Rio Negro, no dia 22/11/2012 os Correios repassaram ao Banco do Brasil a quantia de R$ 93.214,10, dividida em 4 parcelas de R$ 19.000,00 e 1 (uma) de R$ 17.214,10.
47.	No mais, em se tratando de processo em que a parte interessada não se manifestou acerca das irregularidades imputadas, não há elementos para que se possa efetivamente aferir e reconhecer a ocorrência de boa-fé na conduta do responsável, podendo este Tribunal, desde logo, proferir o julgamento de mérito pela irregularidade das contas, conforme os termos dos §§ 2º e 6º do art. 202 do Regimento Interno do TCU. (Acórdão 2064/2011-TCU-Primeira Câmara (Relator Ubiratan Aguiar) , 6.182/2011-TCU-1ª Câmara (Relator Weber de Oliveira) , 4.072/2010-TCU-1ª Câmara (Relator Valmir Campelo) , 1.189/2009-TCU-1ª Câmara (Relator Marcos Bemquerer) , 731/2008-TCU-Plenário (Relator Aroldo Cedraz) .
48.	Dessa forma, o responsável Romualdo dos Santos Matos Filho deve ser considerado revel, nos termos do art. 12, § 3º, da Lei 8.443/1992, devendo as contas serem julgadas irregulares, condenando-o ao débito apurado e aplicando-lhe a multa prevista no art. 57 da Lei 8.443/1992.
Prescrição da Pretensão Punitiva
49.	Vale ressaltar que a pretensão punitiva do TCU, conforme Acórdão 1441/2016-TCU-Plenário, Relator Benjamin Zymler, que uniformizou a jurisprudência acerca dessa questão, subordina-se ao prazo geral de prescrição indicado no art. 205 do Código Civil, que é de dez anos, contado da data de ocorrência da irregularidade sancionada, nos termos do art. 189 do Código Civil, sendo este prazo interrompido pelo ato que ordenar a citação, a audiência ou a oitiva do responsável.
50.	No caso em exame, não ocorreu a prescrição, uma vez que a irregularidade sancionada ocorreu em 14/5/2019, e o ato de ordenação da citação ocorreu em 20/9/2021.
CONCLUSÃO
51.	Em face da análise promovida na seção 'Exame Técnico', verifica-se que o responsável Romualdo dos Santos Matos Filho não logrou comprovar a boa e regular aplicação dos recursos, instado a se manifestar, optou pelo silêncio, configurando a revelia, nos termos do § 3º, do art. 12, da Lei 8.443/1992. Ademais, inexistem nos autos elementos que demonstrem a boa-fé do responsável ou a ocorrência de outras excludentes de culpabilidade.
52.	Verifica-se também que não houve a prescrição da pretensão punitiva, conforme análise já realizada.
53.	Tendo em vista que não constam dos autos elementos que permitam reconhecer a boa-fé do responsável, sugere-se que as suas contas sejam julgadas irregulares, nos termos do art. 202, § 6º, do Regimento Interno do TCU, com a imputação do débito atualizado monetariamente e acrescido de juros de mora, nos termos do art. 202, § 1º do Regimento Interno do TCU, descontado o valor eventualmente recolhido, com a aplicação da multa prevista no art. 57 da Lei 8.443/1992.
54.	Por fim, como não houve elementos que pudessem modificar o entendimento acerca das irregularidades em apuração, mantém-se a matriz de responsabilização presente na peça 41.
PROPOSTA DE ENCAMINHAMENTO
55.	Diante do exposto, submetemos os autos à consideração superior, propondo ao Tribunal:
a)	considerar revel o responsável Romualdo dos Santos Matos Filho (CPF: XXX.882.902-XX) , para todos os efeitos, dando-se prosseguimento ao processo, com fulcro no art. 12, § 3º, da Lei 8.443/1992; 
b)		julgar irregulares, nos termos dos arts. 1º, inciso I, 16, inciso III, alínea d, da Lei 8.443/1992, c/c os arts. 19 e 23, inciso III, da mesma Lei, as contas do responsável Romualdo dos Santos Matos Filho (CPF: XXX.882.902-XX) , condenando-o ao pagamento das importâncias a seguir especificadas, atualizadas monetariamente e acrescidas dos juros de mora, calculadas a partir das datas discriminadas até a data da efetiva quitação do débito, fixando-lhe o prazo de quinze dias, para que comprove, perante o Tribunal, o recolhimento das referidas quantias aos cofres do Empresa Brasileira de Correios e Telégrafos - ECT - AC Cucui - São Gabriel da Cachoeira/AM, nos termos do art. 23, inciso III, alínea 'a', da citada lei, c/c o art. 214, inciso III, alínea 'a', do Regimento Interno do TCU.  
Débitos relacionados ao responsável Romualdo dos Santos Matos Filho (CPF: XXX.882.902-XX) :
	Data de ocorrência
	Valor histórico (R$) 
	Tipo da parcela

	22/11/2012
	93.214,10
	Débito

	30/4/2013
	341,12
	Crédito

	31/7/2013
	318,60
	Crédito

	30/9/2013
	323,74
	Crédito

	31/10/2013
	326,00
	Crédito

	29/11/2013
	328,32
	Crédito

	31/12/2013
	331,18
	Crédito

	31/1/2014
	333,63
	Crédito

	28/2/2014
	336,26
	Crédito

	31/3/2014
	338,73
	Crédito

	30/5/2014
	343,71
	Crédito

	30/6/2014
	346,43
	Crédito

	31/7/2014
	349,01
	Crédito

	30/9/2014
	354,79
	Crédito

	31/10/2014
	357,68
	Crédito

	28/11/2014
	360,71
	Crédito

	31/12/2014
	363,41
	Crédito

	30/1/2015
	366,50
	Crédito

	27/2/2015
	368,34
	Crédito

	31/3/2015
	356,07
	Crédito

	30/4/2015
	361,37
	Crédito

	29/5/2015
	363,94
	Crédito

	30/6/2015
	366,64
	Crédito

	31/7/2015
	369,54
	Crédito

	31/8/2015
	371,83
	Crédito

	30/9/2015
	372,65
	Crédito

	30/10/2015
	374,67
	Crédito

	30/11/2015
	377,75
	Crédito

	31/12/2015
	381,57
	Crédito

	29/1/2016
	385,24
	Crédito

	29/2/2016
	390,14
	Crédito

	31/3/2016
	393,66
	Crédito

	29/4/2016
	395,35
	Crédito

	31/5/2016
	397,77
	Crédito

	30/6/2016
	400,88
	Crédito

	29/7/2016
	402,28
	Crédito

	31/8/2016
	404,38
	Crédito

	30/9/2016
	816,70
	Crédito

	30/10/2016
	404,95
	Crédito

	30/11/2016
	406,01
	Crédito

	30/12/2016
	406,74
	Crédito

	31/1/2017
	407,96
	Crédito

	27/2/2017
	409,51
	Crédito

	31/3/2017
	410,87
	Crédito

	29/4/2017
	411,90
	Crédito

	31/5/2017
	412,47
	Crédito

	30/6/2017
	413,76
	Crédito

	31/7/2017
	305,00
	Crédito

	31/8/2017
	414,21
	Crédito

	29/9/2017
	415,00
	Crédito

	31/10/2017
	415,00
	Crédito

	30/11/2017
	722,42
	Crédito

	29/12/2017
	418,59
	Crédito

	31/1/2018
	305,00
	Crédito

	28/2/2018
	538,45
	Crédito

	29/3/2018
	305,00
	Crédito

	30/4/2018
	305,00
	Crédito

	30/5/2018
	305,00
	Crédito

	29/6/2018
	305,00
	Crédito

	31/7/2018
	305,00
	Crédito

	31/8/2018
	305,00
	Crédito

	28/9/2018
	305,00
	Crédito

	31/10/2018
	305,00
	Crédito

	30/11/2018
	305,00
	Crédito

	31/12/2018
	305,00
	Crédito

	31/1/2019
	305,00
	Crédito

	28/2/2019
	305,00
	Crédito

	29/3/2019
	305,00
	Crédito

	30/4/2019
	305,00
	Crédito

	14/5/2019
	299.330,21
	Débito

	31/5/2019
	305,00
	Crédito

	28/6/2019
	305,00
	Crédito

	31/7/2019
	305,00
	Crédito

c)	aplicar ao responsável Romualdo dos Santos Matos Filho (CPF: XXX.882.902-XX) , a multa prevista no art. 57 da Lei 8.443/1992 c/c o art. 267 do Regimento Interno do TCU, fixando-lhe o prazo de quinze dias, a contar da notificação, para que comprove, perante o Tribunal (art. 214, III, alínea 'a', do Regimento Interno do TCU) , o recolhimento da dívida aos cofres do Tesouro Nacional, atualizada monetariamente desde a data do acórdão que vier a ser proferido por este Tribunal até a data do efetivo recolhimento, se paga após o vencimento, na forma da legislação em vigor;
d)		autorizar, desde logo, a cobrança judicial das dívidas, caso não atendida a notificação, na forma do disposto no art. 28, inciso II, da Lei 8.443/1992;
e)	autorizar também, desde logo, se requerido, com fundamento no art. 26, da Lei 8.443, de 1992, c/c o art. 217, §1º do Regimento Interno do TCU, o parcelamento da (s) dívida (s) em até 36 parcelas, incidindo, sobre cada parcela, corrigida monetariamente, os correspondentes acréscimos legais, fixando-lhe o prazo de quinze dias, a contar do recebimento da notificação, para comprovar, perante o Tribunal, o recolhimento da primeira parcela, e de trinta dias, a contar da parcela anterior, para comprovar os recolhimentos das demais parcelas, devendo incidir, sobre cada valor mensal, atualizado monetariamente, os juros de mora devidos, no caso do débito, na forma prevista na legislação em vigor, alertando o responsável de que a falta de comprovação do recolhimento de qualquer parcela importará o vencimento antecipado do saldo devedor, nos termos do § 2º do art. 217 do Regimento Interno deste Tribunal; 
f)	enviar cópia do Acórdão a ser prolatado à Procuradoria da República no Estado de AM, nos termos do § 3º do art. 16 da Lei 8.443/1992, c/c o § 7º do art. 209 do Regimento Interno do TCU, para adoção das medidas cabíveis; e
g)	enviar cópia do Acórdão que vier a ser proferido ao Empresa Brasileira de Correios e Telégrafos - ECT e ao responsável, para ciência;
h)	informar à Procuradoria da República no Estado de AM, ao Empresa Brasileira de Correios e Telégrafos - ECT e ao responsável que a presente deliberação, acompanhada do Relatório e do Voto que a fundamenta, está disponível para a consulta no endereço www.tcu.gov.br/acordaos, além de esclarecer que, caso requerido, o TCU poderá fornecer sem custos as correspondentes cópias, de forma impressa; e
i)	informar à Procuradoria da República no Estado de AM que, nos termos do parágrafo único do art. 62 da Resolução TCU 259/2014, os procuradores e membros do Ministério Público credenciados nesta Corte podem acessar os presentes autos de forma eletrônica e automática, ressalvados apenas os casos de eventuais peças classificadas como sigilosas, as quais requerem solicitação formal.".
O MP/TCU, representado pelo procurador Júlio Marcelo de Oliveira, manifestou-se de acordo com a proposta da unidade instrutiva[footnoteRef:3]. [3:  Peça 54.] 
É o relatório.

não há.

Procurador Júlio Marcelo de Oliveira.

TOMADA DE CONTAS ESPECIAL. ECT. DESFALQUES DE NUMERÁRIO DO CAIXA. CITAÇÃO. REVELIA. CONTAS IRREGULARES. DÉBITO E MULTA. INABILITAÇÃO DO RESPONSÁVEL PARA O EXERCÍCIO DE CARGO EM COMISSÃO OU FUNÇÃO DE CONFIANÇA NO ÂMBITO DA ADMINISTRAÇÃO PÚBLICA.

TOMADA DE CONTAS ESPECIAL (TCE)

Unidade de Auditoria Especializada em Tomada de Contas Especial (AudTCE).

Em exame, tomada de contas especial instaurada pela Empresa Brasileira de Correios e Telégrafos (ECT/Correios) em desfavor de Romualdo dos Santos Matos Filho, em razão de, na condição de gerente das agências de Santa Isabel do Rio Negro/AM e de Cucuí/AM, ter efetuado desfalques de numerário do caixa.
Após realizar os procedimentos administrativos, os apuradores e a autoridade julgadora[footnoteRef:2] atribuíram a integral responsabilidade pecuniária pela ocorrência das irregularidades a Romualdo dos Santos Matos Filho, sendo-lhe aplicadas também as penalidades de suspensão, referente ao primeiro desfalque (R$ 93.214,10) , e de demissão por justa causa, a partir de 20/8/2019[footnoteRef:3], relativa ao segundo desfalque (R$ 299.330,21) . [2:  NUP 53106.000227/2013-66 (peças 5-7) e NUP 53141.001558/2019-82 (peças 8-9) . ]  [3:  Peça 9, p. 9.] 
A tomada de contas especial foi instaurada em razão do dano ao erário assim descrito[footnoteRef:4]: [4:  Matriz de responsabilização (peça 15) .] 
"1. Falta de numerário no valor de R$ 93.214,10 (noventa e três mil duzentos e quatorze reais e dez centavos) , constatada na Agência de Correios de Santa Isabel do Rio Negro/SE/AM.  2. Falta de numerário no valor de R$ 299.330,21 (duzentos e noventa e nove mil trezentos e trinta reais e vinte e um centavos) , constatada na Agência de Correios de Cucuí/SE/AM.".
O tomador de contas concluiu que o prejuízo importaria no valor histórico de R$ 392.544,31[footnoteRef:5], imputando a responsabilidade a Romualdo dos Santos Matos Filho, gerente da agência dos Correios de Santa Isabel do Rio Negro/AM e de Cucuí/AM, no período de 3/11/2011 a 1º/7/2013 e de 1º/9/2017 a 12/7/2019, na condição de contratado[footnoteRef:6]. [5:  Destaca-se que, no demonstrativo de débito (peça 14) , constaram como créditos os valores descontados em folha do exempregado no período de julho de 2013 a julho de 2019.]  [6:  Peça 19.] 
Neste Tribunal, a então SecexTCE promoveu a citação do Sr. Romualdo dos Santos Matos Filho, que permaneceu silente, impondo-se considerá-lo revel.
Com base nos documentos presentes nos autos, a unidade instrutiva propôs o julgamento pela irregularidade das contas do responsável, atribuindo-lhe o débito apurado, bem como a aplicação da sanção prevista no art. 57 da Lei 8.443/1992[footnoteRef:7]. [7:  Peças 51-53.] 
O representante do MP/TCU endossou o encaminhamento proposto[footnoteRef:8]. [8:  Peça 54.] 
II
Acolho a análise empreendida pela SecexTCE, corroborada pelo representante do MP/TCU, a qual adoto como razão de decidir, acrescentando as considerações a seguir.
Conforme consta do relatório do tomador, o Sr. Romualdo dos Santos Matos Filho ocupou a função de gerente e encarregado de tesouraria nas agências de Santa Isabel do Rio Negro (3/11/2011 a 1º/7/2013) e Cucuí (1º/9/2017 a 12/7/2019) , sendo responsável pelo controle e guarda dos valores existentes naquelas agências, nas datas em que ocorreram as irregularidades (desfalques) causadoras dos prejuízos aos Correios.
Na matriz de responsabilização elaborada pela ECT consigna-se a conduta do Sr. Romualdo Matos como mau procedimento, caracterizado pela inobservância de atribuições como gerente, bem como dos seus deveres enquanto empregado, estabelecidos nas normas internas da empresa, às quais estava subordinado. 
O tomador de contas elencou detalhadamente (peça 19, p 3-4) as normas procedimentais violadas, constantes do Manual de Administração de Recursos, Operações e Controle Financeiro, do Manual de Organização e do Manual de Pessoal.
Como agravante, destacou-se que o agente, "tendo oportunidade de se redimir da primeira ocorrência, ao invés de agir com zelo e dedicação às atribuições da função que lhe foi novamente confiada, voltou a adotar condutas contrárias às instruções normativas da Empresa, contribuindo de forma direta e decisiva para o novo prejuízo suportado pelos Correios"[footnoteRef:9]. [9:  Peça 15.] 
De acordo com o tomador de contas, "no cálculo atualizado do débito foram considerados os créditos referentes aos descontos em folha de pagamento do agente responsabilizado ocorridos no período de julho/2013 a julho/2019, conforme registrado nas fichas financeiras do período"[footnoteRef:10]. [10:  Peça 16; peça 7, p. 35.] 
Considerando o que foi apurado nos autos, o responsável deve ser condenado a ressarcir o erário, sendo-lhe aplicada a multa prevista no art. 57 da Lei 8.443/1992.
Ademais, ante as circunstâncias e a comprovação da ocorrência de desfalque de numerário em benefício próprio, reputo grave a infração cometida, sendo adequada a aplicação da sanção de inabilitação[footnoteRef:11], pelo período de 8 anos, para o exercício de cargo em comissão ou função de confiança no âmbito da Administração Pública, nos termos do art. 60 da Lei 8.443/1992, em consonância com a jurisprudência do Tribunal[footnoteRef:12]. [11:  Cuja possibilidade de aplicação foi alertada ao responsável no ofício citatório à peça 46. ]  [12:  Vide acórdãos 2138/2021 (de relatoria do ministro Jorge Oliveira) , 3155/2020 (de relatoria da ministra Ana Arraes) , 223/2020 (de relatoria do ministro Vital do Rêgo) , 3070/2019 (de relatoria do ministro Bruno Dantas) , 2307/2015 (de relatoria do ministro Benjamim Zymler) , entre outros, todos do Plenário.] 
Diante do exposto, manifesto-me pela aprovação do acórdão que ora submeto à apreciação deste Colegiado.
TCU, Sala das Sessões, em 17 de maio de 2023.
Weder de oliveira
Relator